臺灣高等法院臺南分院民事判決
110年度上字第290號
上  訴  人  邱伴義  
            邱豐誠  
            邱阿燕  
上  一  人
法定代理人  謝順騰  
共      同
訴訟代理人  戴雅韻律師
視同上訴人  邱定炎  
訴訟代理人  邱雨宸  
被  上訴人  邱溪原  
上列當事人間請求分割共有物事件，上訴人對於中華民國110年9
月30日臺灣嘉義地方法院第一審判決（109年度訴字第508號），
提起上訴，本院於111年6月30日言詞辯論終結，判決如下：
    主  文
原判決關於分割方法暨除確定部分外訴訟費用之裁判均廢棄。
兩造共有坐落嘉義市○○段000地號、面積754平方公尺土地，及視
同上訴人邱定炎、被上訴人邱溪原共有坐落同段00a地號、面積5
9平方公尺土地，准予合併分割，並按附圖即嘉義市地政事務所
複丈日期民國111年4月29日土地複丈成果圖所示，將甲部分、面
積335平方公尺土地，分歸上訴人邱伴義、邱豐誠、邱阿燕按應
有部分各3分之1維持分別共有取得；將乙部分、面積290平方公
尺土地，分歸被上訴人邱溪原取得；將丙部分、面積188平方公
尺土地，分歸視同上訴人邱定炎取得。
兩造共有坐落嘉義市○○段000-0地號、面積31平方公尺（應更正
為27平方公尺）土地，及視同上訴人邱定炎、被上訴人邱溪原共
有坐落同段00a-1地號、面積5平方公尺土地，准予分割，並按附
圖即嘉義市地政事務所複丈日期民國111年4月29日土地複丈成果
圖所示，均分歸視同上訴人邱定炎取得。
視同上訴人邱定炎應按附表二所示，補償上訴人邱伴義、邱豐誠
、邱阿燕各新臺幣53,138元，補償被上訴人邱溪原新臺幣20,930
元。
第一（除確定部分外）、二審訴訟費用由兩造按附表一「應負擔
訴訟費用比例」欄負擔。
    事實及理由
壹、程序方面：
一、坐落嘉義市○○段000、000-0地號土地（下稱000、000-1地號
    土地）原共有人邱朝文於民國（下同）105年5月25日死亡，
    配偶邱楊金鑾及子女邱伴義、邱豐誠、邱招治、邱阿燕、邱
    麗華、邱鎂鈴為其繼承人，有邱朝文除戶戶籍謄本、繼承系
    統表及繼承人戶籍謄本在卷可稽（見原審卷一第69至100頁
    ）。其中邱楊金鑾、邱招治、邱麗華、邱鎂鈴已聲明拋棄繼
    承，經原法院准予備查，有原法院家事庭105年8月19日嘉院
    國家澈105繼字第1093號函附卷可憑（見原審卷一第221至22
    7頁），並經本院調取原法院105年度繼字第1093號卷宗查明
    屬實。其餘繼承人邱伴義、邱豐誠、邱阿燕就上開2筆土地
    尚未辦理繼承登記，亦有土地查詢資料在卷可參（見本院卷
    第149至152頁）。而經原審判命邱伴義、邱豐誠、邱阿燕應
    就被繼承人邱朝文所遺上開2筆土地應有部分辦理繼承登記
    ，兩造就此部分均未聲明不服，合先敘明。
二、按共有人中一人或數人對於其他共有人提起請求分割共有物
    之訴，其訴訟標的對於共同訴訟之各人必須合一確定，一造
    共有人中之一人或數人對於法院所為分割共有物之裁判提起
    上訴，係有利於同造其他共有人之行為，依民事訴訟法第56
    條第1項第1款規定，該上訴之效力及於同造未提起上訴之共
    有人。本件被上訴人邱溪原（下稱邱溪原）訴請分割兩造如
    附表一所示土地，其訴訟標的對於全體共有人必須合一確定
    ，於原審判決後，上訴人邱伴義、邱豐誠、邱阿燕（下稱邱
    伴義三人）就分割方法提起上訴，其上訴效力應及於未上訴
    之同造當事人邱定炎，爰併列邱定炎為視同上訴人。
三、次按上訴人邱阿燕於108年3月18日經臺灣新北地方法院裁定
    為受監護宣告之人，並選定配偶謝順騰為其監護人，有該二
    人戶籍謄本在卷可憑（見原審卷一第79、187頁）；是本件
    應以謝順騰為邱阿燕之法定代理人應訴，併此說明。
貳、實體方面：
一、被上訴人邱溪原於原審起訴主張：兩造共有坐落嘉義市○○段
    000、00000地號土地，面積依序為754、31平方公尺，視同
    上訴人邱定炎（下稱邱定炎）與邱溪原共有坐落同段00a、0
    0a-1地號土地，面積依序為59、5平方公尺土地（下稱00a、
    00a-1地號土地，以上4筆合稱系爭4筆土地），應有部分各
    如附表一所示。因系爭4筆土地並無因物之使用目的不能分
    割情形，共有人間亦未訂有不分割期限，惟兩造無法達成分
    割協議，爰訴請裁判分割（邱溪原於原審主張系爭4筆土地
    應按原審判決附件一嘉義地政事務所【下稱嘉義地政】複丈
    日期110年2月22日土地複丈成果圖所示分割，嗣因000、00a
    地號土地均為住宅區，000-1、00a-1地號土地均為農業區，
    兩造乃同意就000、00a地號土地合併分割，000-1、00a-1地
    號土地則全部分歸邱定炎）。並答辯聲明：㈠同意依附圖即
    嘉義地政複丈日期111年4月29日土地複丈成果圖（下稱附圖
    ）所示，000、00a地號土地合併分割，並將甲部分、面積33
    5平方公尺，分歸邱伴義、邱豐誠、邱阿燕按應有部分各3分
    之1維持分別共有；乙部分、面積290平方公尺，分歸邱溪原
    取得；丙部分、面積188平方公尺，分歸邱定炎取得。同段0
    00-1、00a-1地號土地均分歸邱定炎取得。㈡邱定炎應補償邱
    伴義、邱豐誠、邱阿燕各新臺幣（下同）53,138元，補償邱
    溪原20,930元。
二、上訴人邱伴義三人則以：主張000、00a地號土地合併分割，
    000-1、00a-1地號土地全部分歸邱定炎，並由邱定炎以金錢
    補償其他共有人。兩造均同意上開分割方法，是原審判決採
    取之分割方案，顯有不當，為此提起上訴（邱伴義三人於原
    審主張應按嘉義地政複丈日期110年2月22日土地複丈成果圖
    附件二方案分割，即僅就000地號土地為分割，其餘土地均
    不予分割。嗣於本院已同意按附圖所示分割）。並上訴聲明
    ：㈠原判決關於分割方法廢棄。㈡請依附圖所示，將000、00a
    地號土地合併分割，並將甲部分、面積335平方公尺，分歸
    邱伴義、邱豐誠、邱阿燕按應有部分各3分之1維持分別共有
    ；乙部分、面積290平方公尺，分歸邱溪原取得；丙部分、
    面積188平方公尺，分歸邱定炎取得。000-1、00a-1地號土
    地均分歸邱定炎取得。㈢邱定炎應補償邱伴義、邱豐誠、邱
    阿燕各53,138元，補償邱溪原20,930元。
三、視同上訴人邱定炎則以：同意000、00a地號土地合併分割，
    000-1、00a-1地號土地全部分歸邱定炎，並由邱定炎以金錢
    補償其他共有人（邱定炎於原審與邱溪原採取相同分割方案
    ，嗣於本院已同意附圖所示方案）。並上訴聲明：㈠原判決
    關於分割方法廢棄。㈡請依附圖所示，將000、00a地號土地
    合併分割，並將甲部分、面積335平方公尺，分歸邱伴義、
    邱豐誠、邱阿燕按應有部分各3分之1維持分別共有；乙部分
    、面積290平方公尺，分歸邱溪原取得；丙部分、面積188平
    方公尺，分歸邱定炎取得。000-1、00a-1地號土地均分歸邱
    定炎取得。㈢邱定炎應補償邱伴義、邱豐誠、邱阿燕各53,13
    8元，補償邱溪原20,930元。
四、兩造不爭執之事實：　　
  ㈠坐落嘉義市○○段000地號、面積754平方公尺，同段000-1地號
    、面積31平方公尺(應更正為27平方公尺)，同段00a地號、
    面積59平方公尺，同段00a-1地號、面積5平方公尺土地，各
    共有人之應有部分如附表一所示。
  ㈡000、00a地號土地之使用分區為住宅區，000-1、00a-1地號
    土地之使用分區為農業區。上開4筆土地並無因物之使用目
    的不能分割之情形，兩造亦未約定不分割之期限，惟無法達
    成分割之協議。
  ㈢000、000-1地號土地共有人之一邱朝文於105年5月25日死亡
    ，其繼承人邱伴義、邱豐誠、邱阿燕尚未辦理繼承登記，其
    餘繼承人邱楊金鑾、邱招治、邱麗華及邱鎂鈴均已拋棄繼承
    。
  ㈣系爭000、00a地號土地上有如原審判決附圖三(即建物現況圖
    )000(A)、000(C)、000(B)、00a(B)之建物，上開建物均為
    磚造瓦頂平房，已使用超過50年以上，均為邱溪原所有，由
    邱溪原及家人居住中。邱伴義三人之母邱楊金鑾使用原審判
    決附件一邱溪原方案000(甲)部分種菜。邱定炎則未使用系
    爭4筆土地。
  ㈤兩造同意系爭4筆土地之分割方法為：按附圖即嘉義地政複丈
    日期111年4月29日土地複丈成果圖所示，000、00a地號土地
    合併分割，並將甲部分、面積335平方公尺，分歸邱伴義、
    邱豐誠、邱阿燕按應有部分各3分之1維持分別共有；乙部分
    、面積290平方公尺，分歸邱溪原取得；丙部分、面積188平
    方公尺，分歸邱定炎取得。另000-1、00a-1地號土地均分歸
    邱定炎取得。邱定炎並同意補償邱伴義、邱豐誠、邱阿燕各
    53,138元，補償邱溪原20,930元。
  ㈥兩造按上開分割方法分割結果，邱伴義三人、邱溪原、邱定
    炎分得之甲、乙、丙部分，及000-1、00a-1地號土地均有面
    臨道路，可對外通行。
五、本件爭點：　　　
    不爭執事實㈤所示之分割方法及相互補償金額，是否為適當
    公平之分割方法？
六、得心證之理由：
  ㈠按除因物之使用目的不能分割或契約訂有不分割之期限者外
    ，各共有人得隨時請求分割。共有物之分割，依共有人協議
    之方法行之。分割之方法不能協議決定，或於協議決定後因
    消滅時效完成經共有人拒絕履行者，法院得因任何共有人之
    請求，命為下列之分配：一、以原物分配於各共有人。但各
    共有人均受原物之分配顯有困難者，得將原物分配於部分共
    有人。二、原物分配顯有困難時，得變賣共有物，以價金分
    配於各共有人；或以原物之一部分分配於各共有人，他部分
    變賣，以價金分配於各共有人。以原物為分配時，如共有人
    中有未受分配，或不能按其應有部分受分配者，得以金錢補
    償之；民法第823條第1項、第824條第1至3項分別定有明文
    。查系爭000、000-1地號土地，面積依序為754、31（應更
    正為27，詳後述）平方公尺，為兩造共有，00a、00a-1地號
    土地，面積依序為59、5平方公尺，則為邱定炎、邱溪原共
    有，應有部分如附表一所示，有系爭4筆土地登記第一類謄
    本及土地查詢資料在卷可查（見原審卷一第189至199頁、本
    院卷第149至154頁）。又系爭4筆土地並無因物之使用目的
    不能分割之情形，兩造亦未訂有不分割之特約，惟無法達成
    分割協議等情，為兩造所不爭（見本院卷第222頁），則邱
    溪原依上開規定，請求分割系爭4筆土地，自屬有據。
  ㈡次按共有人相同之數不動產，除法令另有規定外，共有人得
    請求合併分割。共有人部分相同之相鄰數不動產，各該不動
    產均具應有部分之共有人，經各不動產應有部分過半數共有
    人之同意，得適用前項規定，請求合併分割；民法第824條
    第5、6項亦有明定。查系爭000地號土地，為邱伴義三人、
    邱定炎、邱溪原共有，系爭00a地號土地，為邱定炎、邱溪
    原共有，應有部分如附表一所示，其共有人部分相同，且上
    開土地相鄰，使用分區相同，有地籍圖謄本及土地使用分區
    證明書在卷可參（見原審卷一第23、37頁），並經該2筆土
    地均具有應有部分之共有人邱定炎、邱溪原請求合併分割（
    見本院卷第120頁），是系爭000、00a地號土地合併分割，
    於法洵無不合。
　㈢再者，定共有物分割之方法，固可由法院自由裁量，但仍應
    斟酌各共有人之意願、共有物之性質、價格、分割前之使用
    狀態、經濟效用、分得部分之利用價值及全體共有人之利益
    等有關情狀，定一適當公平之方法以為分割（最高法院96年
    度台上字第108號判決意旨參照）。經查：
  1.系爭000、00a地號土地編定為住宅區，000-1、00a-1地號土
    地編定為農業區，已如前述；又上開4筆土地毗鄰，其上有3
    棟磚造瓦頂平房，均為邱溪原所有，已使用超過50年以上，
    現由邱溪原及家人居住中；邱伴義三人之母邱楊金鑾使用00
    0地號土地如原審判決附件一邱溪原方案之000(甲)部分種菜
    ；邱定炎則未使用系爭4筆土地等情，為兩造所不爭（見本
    院卷第222頁），並有系爭4筆土地地籍圖謄本在卷為證（見
    原審卷一第23頁），復經原審履勘現場，製有勘驗測量筆錄
    及現場照片，暨囑託嘉義地政測繪建物占用情形，製有複丈
    日期109年6月4日土地複丈成果圖在卷可考，其中000(A)、0
    00(C)、000(B)、00a(B)即為邱溪原所有之磚造瓦頂平房（
    見原審卷一第163至175、215頁），是前揭事實，堪予認定
    。
  2.查兩造原對系爭4筆土地之分割方法有不同意見，嗣於本院
    審理時業已取得一致之分割方法，即000、00a地號土地，按
    附圖所示合併分割，並將甲部分、面積335平方公尺土地，
    分歸邱伴義三人按應有部分各3分之1維持分別共有取得；乙
    部分、面積290平方公尺土地，分歸邱溪原取得；丙部分、
    面積188平方公尺土地，分歸邱定炎取得。000-1、00a-1地
    號土地，按附圖所示均分歸邱定炎取得，並由邱定炎補償邱
    伴義三人各53,138元，補償邱溪原20,930元。參以上開分割
    方法係兩造均同意之分割方法，且大致按共有人原占用位置
    分割，分割後邱溪原所有之磚造瓦頂平房雖需部分拆除，惟
    考量其建物並未全部拆除殆盡，仍留有部分建物可供居住，
    且分割後邱伴義三人、邱溪原、邱定炎分得之甲、乙、丙部
    分，及邱定炎分得之000-1、00a-1地號土地均面臨道路，可
    對外通行，是附圖所示之分割方法，符合共有人之意願、經
    濟效益及公平原則，堪認係適當之分割方法。
  ㈣再按，法院裁判分割共有物，除應斟酌各共有人之利害關係
    ，及共有物之性質外，尚應斟酌共有物之價格，倘共有人中
    有不能按其應有部分受分配，或所受分配之不動產價格不相
    當時，法院非不得命以金錢補償之（最高法院57年台上字第
    2117號判決意旨參照）。查系爭000-1地號土地為兩造共有
    ，00a-1地號土地為邱定炎及邱溪原共有，然全部分歸邱定
    炎取得，致共有人邱伴義三人、邱溪原不能按其應有部分受
    分配，則邱定炎自應以金錢補償邱伴義三人及邱溪原。又經
    原審就系爭4筆土地囑託鑑價結果，認000、00a地號土地依
    位置不同，評估單價分別為每平方公尺26,000元、26,520元
    、26,520元，000-1、00a-1地號土地，評估單價為每平方公
    尺6,000元，有歐亞不動產估價師聯合事務所估價報告書可
    憑（見報告書第31至32頁，估價報告書置於卷外）。本院審
    酌該鑑價結果，係經不動產估價師選定比準地後，運用比較
    法及土地開發分析法評估其價值，且就000-1、00a-1地號土
    地係考量其為農業區，並查詢區域內與上開土地條件相當之
    農業區土地成交價格約每平方公尺5,000元至7,000元，故以
    分割後每平方公尺6,000元作為土地評估價格，應屬客觀允
    當，該鑑定價格足可採憑，且為兩造所同意。從而，邱伴義
    三人遂依據上開估價報告書鑑定價格，以附圖所示分割方法
    原物分配結果，計算各共有人分割後受分配土地面積價值及
    分配前後差額，各共有人應互為找補之金額如附表二所示，
    即邱定炎應補償邱伴義三人各53,138元，應補償邱溪原20,9
    30元。
七、綜上所述，邱溪原本於共有人之地位，訴請分割系爭4筆土
    地，應予准許。本院審酌系爭4筆土地，其中000、00a地號
    土地均為住宅區，得合併分割，及各筆土地之使用情形、分
    割後各分配位置、面積、臨路情形、道路寬度、土地經濟效
    用及共有人之意見等因素，認兩造意見一致之附圖所示分割
    方法，即000、00a地號，按附圖所示合併分割，並將甲部分
    、面積335平方公尺土地，分歸邱伴義、邱豐誠、邱阿燕按
    應有部分各3分之1維持分別共有取得，乙部分、面積290平
    方公尺土地，分歸邱溪原取得，丙部分、面積188平方公尺
    土地，分歸邱定炎取得；000-1、00a-1地號按附圖所示，均
    分歸邱定炎取得，核屬適當。又因系爭4筆土地分割後，共
    有人邱定炎所受分配土地面積、價值不相當，經參考鑑價結
    果及兩造同意之計算方法找補計算後，認應由邱定炎補償邱
    伴義、邱豐誠、邱阿燕各53,138元，補償邱溪原20,930元。
    原審未及審酌兩造於本院始提出意見一致之分割方法，而就
    系爭4筆土地判決分割如嘉義地政複丈日期110年2月22日土
    地複丈成果圖所示之分割方法，尚有未洽。上訴意旨指摘原
    判決不當，求予廢棄，為有理由，應由本院廢棄改判如主文
    第2、3、4項所示。
八、又複丈發現錯誤者，除有原測量錯誤純係技術引起者或抄錄
    錯誤者，得由登記機關逕行辦理更正外，應報經直轄市或縣
    （市）主管機關核准後始得辦理。前項所稱原測量錯誤純係
    技術引起者，係指原測量錯誤純係觀測、量距、整理原圖、
    訂正地籍圖或計算面積等錯誤所致，並有原始資料可稽；所
    稱抄錄錯誤指錯誤因複丈人員記載之疏忽所引起，並有資料
    可資核對；地籍測量實施規則第232條定有明文。次按土地
    所有權及其面積，以登記為準，登記之面積如與實際測量所
    得之面積不符，於共有人間無爭執者，法院固得於地政機關
    辦理更正登記完畢後，為分割共有物之判決，或逕依原告請
    求，參考地政機關實測所得之面積判決分割，並於理由欄敘
    明面積不符情節，待該判決確定後，由當事人持向地政機關
    聲請一併為更正及分割登記（最高法院93年度台上字第1635
    號判決意旨參照）。查系爭000-1地號土地登記面積為31平
    方公尺，然經嘉義地政實測結果面積為27平方公尺，登記面
    積與實測面積不符，有土地登記謄本及嘉義地政複丈日期11
    0年2月22日土地複丈成果圖可稽（見原審卷一第193頁、原
    審卷二第43頁）。而兩造就上開土地登記面積與實測面積不
    符一節，並無爭執（見本院卷第122頁），揆諸前揭說明，
    上開土地登記面積與實測面積不符，並不影響本院以土地實
    際面積判決分割，兩造待判決確定後，自可持向地政機關申
    請一併為更正及分割登記，附此說明。
九、再分割共有物之訴，核其性質兩造本可互換地位，被上訴人
    邱溪原提起本件訴訟，於法雖屬有據，然上訴人邱伴義三人
    及視同上訴人邱定炎之應訴乃法律規定所不得不然，其所為
    抗辯自為伸張或防衛權利所必要。是本件訴訟費用應由共有
    人即兩造依應有部分比例即附表一「應負擔訴訟費用比例」
    欄所示分擔，始為公允。
十、本件事證已臻明確，兩造其餘之攻擊或防禦方法及所用之證
    據，經本院斟酌後，認為均不足以影響本判決之結果，爰不
    逐一論列，附此敘明。
十一、據上論結，本件上訴為有理由，依民事訴訟法第450條、
    第78條、第80條之1、第85條第1項但書，判決如主文。
中　　華　　民　　國　　111 　年　　7 　　月　　21　　日
                  民事第四庭    審判長法　官  張世展

                                      法　官  洪挺梧

                                      法　官  黃佩韻
上為正本係照原本作成。
如不服本判決，應於收受送達後20日內向本院提出上訴書狀，其
未表明上訴理由者，應於提出上訴後20日內向本院補提出理由書
狀（均須按他造當事人之人數附繕本），上訴時應提出委任律師
或具有律師資格之人之委任狀；委任有律師資格者，另應附具律
師資格證書及釋明委任人與受任人有民事訴訟法第466條之1第1
項但書或第2項（詳附註）所定關係之釋明文書影本。如委任律
師提起上訴者，應一併繳納上訴審裁判費。
中　　華　　民　　國　　111 　年　　7 　　月　　21　　日

                                      書記官  黃玉秀
【附註】
民事訴訟法第466條之1：
⑴對於第二審判決上訴，上訴人應委任律師為訴訟代理人。但上
  訴人或其法定代理人具有律師資格者，不在此限。
⑵上訴人之配偶、三親等內之血親、二親等內之姻親，或上訴人
  為法人、中央或地方機關時，其所屬專任人員具有律師資格並
  經法院認為適當者，亦得為第三審訴訟代理人。
民事訴訟法第466條之2第1項：
  上訴人無資力委任訴訟代理人者，得依訴訟救助之規定，聲請
  第三審法院為之選任律師為其訴訟代理人。 
　  
附表一：共有人之應有部分及訴訟費用負擔比例
編號 共有人 應有部分比例    應負擔訴訟費用比例   000地號 000-1地號 00a地號 00a-1地號  1 邱溪原 9分之3 9分之3 3分之2 3分之2 100分之34 2 邱定炎 9分之2 9分之2 3分之1 3分之1 100分之28 3 邱伴義、邱豐誠、邱阿燕（即邱朝文之繼承人） 9分之4 9分之4   連帶負擔100分之38 
　　　　　　　　　　　
附表二：共有人相互補償金額　
嘉義市○○段000、00a、000-0、00a-0地號土地分割共有物差額計算表         分割後取得土地代號、坐落地號及分得人  應有部分面積(㎡)  分配面積(㎡)  按應有部分面積計算之價額(元) 按分配面積計算之價額(元)  應付補償之金額(元)  應受補償之金額(元)   住宅區 農業區 住宅區 農業區     甲部分 (位於合併前000地號)  分得人邱伴義三人 335 12 335 0 住宅區： 26,337× 335＝8,822,895 農業區： 6,000× 27× 4/9＝72,000  小計： 8,822,895＋72,000＝8,894,895 (26,000×286)＋(26,520× 49)＝8,735,480  8,894,895－8,735,480＝159,415  159,415元÷3人＝53,138元 （依此計算，邱伴義三人共少受補償1元，該1元不計） 乙部分 (位於合併前000、00a地號)  分得人邱溪原 290 12.33 290 0 住宅區： 26,337× 290＝7,637,730 農業區： (6,000× 27× 3/9)＋(6,000× 5× 2/3)＝74,000  小計： 7,637,730＋74,000＝7,711,730 26,520×290 ＝7,690,800  7,711,730－7,690,800＝20,930 丙部分 (位於合併前000、00a地號)  分得人邱定炎 188 7.67 188 32 住宅區： (26,337× 129)＋(26,338× 59)＝4,951,415 農業區： (6,000× 27× 2/9)＋(6,000× 5× 1/3)＝46,000  小計： 4,951,415＋46,000＝4,997,415 (26,520×188)＋[6,000×(27＋5)]＝5,177,760 5,177,760－4,997,415＝180,345  合計 813 32 813 32 21,604,040 21,604,040 180,345 180,345